臺灣高等法院刑事判決
108年度上訴字第3920號
上  訴  人  臺灣新北地方檢察署檢察官          
上  訴  人  
即  被  告  黃天儀  


選任辯護人  陳忠儀律師
            陳家祥律師      
上列上訴人等因被告偽造有價證券案件，不服臺灣新北地方法院
108年度訴字第383號，中華民國108年10月2日第一審判決（起訴
案號：臺灣新北地方檢察署108年度偵字第1320號），提起上訴
，本院判決如下：
    主  文
原判決撤銷。
黃天儀犯偽造有價證券罪，處有期徒刑貳年。未扣案如附表編號
2所示之支票壹張沒收。
    事  實
一、黃天儀與姜春蘭為長期資金借貸關係，黃天儀於民國107年1
    月16日因資金需求，向姜春蘭借款新臺幣（下同）100萬元
    ，約定3個月清償，並交付如附表編號1所示發票人黃天儀、
    發票日期107年4月16日、面額100萬元之支票1張予姜春蘭，
    作為清償債務之用。嗣姜春蘭屆期提示如附表編號1之支票
    ，因黃天儀銀行存款不足而遭退票，姜春蘭遂向黃天儀追討
    上開100萬元債務，黃天儀即於107年4月23日匯款50萬元至
    姜春蘭帳戶內，先行清償上開100萬元債務之半數後，黃天
    儀明知其配偶劉梅貞已於107年4月16日死亡，無法由本人或
    授權黃天儀簽發支票，竟基於意圖供行使之用而偽造有價證
    券之犯意，於107年4月26日在其經營位在新北市○○區○○路00
    號「神田地產開發有限公司」辦公室內，冒用劉梅貞之名義
    ，簽發如附表編號2所示票號FA0000000號、發票日期107年5
    月16日、面額50萬元、付款人為鶯歌區農會之支票1張，且
    盜蓋劉梅貞生前已交付之印章於發票人簽章處，而表明劉梅
    貞為發票人之旨後，並當場交付予姜春蘭作為清償債務之用
    以行使之。嗣姜春蘭於107年7月10日向銀行提示上開支票，
    因發票人死亡為由遭退票，始悉上情。
二、案經姜春蘭訴由臺灣新北地方檢察署（新北地檢署）檢察官
    偵查起訴。
    理  由
壹、程序方面
    按被告以外之人於審判外之陳述，雖不符刑事訴訟法第159
    條之1 至第159 條之4 之規定，而經當事人於審判程序同意
    作為證據，法院審酌該言詞陳述或書面陳述作成時之情況，
    認為適當者，亦得為證據；又當事人、代理人或辯護人於法
    院調查證據時，知有刑事訴訟法第159 條第1 項不得為證據
    之情形，而未於言詞辯論終結前聲明異議者，視為有前項之
    同意，刑事訴訟法第159 條之5 定有明文。經查，檢察官、
    上訴人即被告黃天儀（下稱被告）及其選任辯護人於本院準
    備程序中對本案之供述證據均表示同意作為證據（本院卷第
    74 頁 ），於本院審判程序時檢察官、被告及其選任辯護人
    則均表示沒有意見（同上卷第111至113 頁），供述證據部
    分視為同意作為證據，本院審酌各該證據作成或取得時狀況
    ，並無顯不可信或違法取得等情況，且經本院依法踐行證據
    調查程序並認為適當，而有證據能力；其餘資以認定本案犯
    罪事實之非供述證據，亦查無違反法定程序取得之情形，依
    刑事訴訟法第158 條之4 之反面解釋，亦有證據能力。
貳、實體方面
一、認定犯罪事實所憑之證據及理由：
　　訊據被告固坦承其於配偶劉梅貞死亡後之107年4月26日在其
    上址公司辦公室內，交付以劉梅貞為發票人如附表編號2之
    支票1張予告訴人姜春蘭之事實，惟矢口否認有何偽造有價
    證券之犯行，辯稱：我配偶死亡的事實，告訴人也知情，她
    還有幫忙告別式，當天本來要開立我自己的本票，後來因為
    告訴人說要支票，而那張支票是劉梅貞生前已簽發的，原本
    是準備用來向他人調現，但未借成，我想說支票金額是對的
    ，就把那張支票給告訴人，我有告知告訴人支票發票人是劉
    梅貞，僅做為收據使用，我會再拿現金給告訴人，但告訴人
    還是跑去提示該張支票，劉梅貞的支票在她生前都授權我使
    用云云。其選任辯護人則以：被告是在其配偶過世前，已獲
    得授權而簽發支票，被告行為不構成偽造，本件僅有告訴人
    之供述，不應單獨作為不利被告之證據，告訴人雖一再表示
    沒有仔細看系爭支票之發票人為何人，惟告訴人本身具有使
    用支票之經驗，依一般經驗法則，不可能完全都不知道系爭
    支票之發票人，告訴人避重就輕云云為被告辯護。經查：
　㈠被告因有資金之需求，於107年1月16日向告訴人借款100萬元
    ，並交付如附表編號1之支票予告訴人，作為清償債務之用
    。嗣告訴人於107年4月16日提示附表編號1之支票後，因被
    告銀行存款不足而遭退票，被告即於107年4月23日先行匯款
    50萬元至告訴人帳戶內，清償上開半數之債務。被告又於10
    7年4月26日（其配偶於107年4月16日死亡），在其上址公司
    辦公室內，當場交付發票人為其配偶劉梅貞之附表編號2支
    票予告訴人，嗣告訴人於107年7月10日向銀行提示上開支票
    ，因發票人（即被告配偶）死亡為由遭退票等事實，業據被
    告於偵查、原審供述（新北地檢署108年度偵字第1320號第3
    0、31頁、原審卷第101、102頁）在卷，並有證人即告訴人
    於偵查、原審審理時證述（偵查卷第30、31頁、原審卷第10
    2、133至137、141頁）明確；復有票據查調申請明細表、附
    表編號1之支票正反面影本、告訴人臺灣銀行存摺明細、告
    訴人永豐銀行存摺內頁明細、附表編號2之支票正反面影本
    、台灣票據交換所（總所）退票理由單、被告之配偶107年4
    月16日死亡之新北市○○區○○○街00號之戶籍謄本等證據資料
    在卷（偵查卷第9、11-13、15、17-21、23頁）可佐，是此
    部分事實，首堪認定。
　㈡證人即告訴人於偵查時證述：我於107年1月16日，在銀行以
    交付現金的方式，借100萬元給被告，被告於當日簽發100萬
    元之支票1張（即附表編號1之支票），107年4月16日該張支
    票跳票，被告於107年4月23日有先匯款50萬元清償，剩餘的
    50萬元借款，被告於107年4月26日以被告配偶劉梅貞為發票
    人簽發票面金額為50萬元之支票（即附表編號2之支票）作
    為給付，被告是當著我的面開立的，他是裝著信封袋裝的。
    我於107年7月10日去提示上開支票，銀行向我表示發票人於
    107年4月16日已經死亡，為無效票據，無法提示等語（偵查
    卷第30、31頁）。於原審時證述：我與被告認識，我們是債
    權債務人關係，我是債權人。被告於107年4月26日中午在他
    新北市○○區○○路00號辦公室開立附表編號2之支票時，我有
    在場，我親眼看到他開這張票，我當時在被告辦公桌的旁邊
    ，我看著被告開那張支票，且我並沒有看到被告從包包拿出
    支票。被告於107年1月16日向我借款100萬元，我們約3個月
    為1期，被告有開立1張107年4月16日到期的支票（即附表編
    號1之支票）給我，被告應該在107年4月16日要還我錢，但1
    07年4月16日下午5點多，當日銀行有打電話給我，告知這張
    票退票。退票後，當天我有打電話給被告，被告說他當天比
    較忙，所以忘記軋票進去，被告說會再匯款給我，被告即於
    107年4月23日有匯50萬元還我，我又於107年4月26日中午電
    洽被告，詢問被告是否在公司，被告說他在公司，我就去公
    司找被告，並詢問被告剩下之50萬元債務是否還給我，被告
    說現在手頭比較緊，是否可以延期，被告問我可以延期多久
    ，我說1個月，所以被告就開了107年5月16日（即被告原須
    於107年4月16日清償）的票（即附表編號2之支票）給我，
    我看被告開完支票，就把支票放在信封裡面交給我，當時因
    為我跟朋友有約，所以我沒有馬上拿出來看，我拿了就走了
    。我是107年4月26日當日中午才跟被告說再開50萬元支票給
    我。銀行跟我說這張票的發票人死亡了，是我去銀行提示的
    時候才知道發票人是劉梅貞（即被告配偶）。且我去拿票的
    時候，劉梅貞已經往生，認為被告不可能以他配偶的名義開
    立，且以前開他配偶票的時候，他配偶都有在旁邊，而被告
    開立附表編號2之支票時，被告配偶過世了，被告不可能開
    他配偶的票，應該會開他自己的，所以我當場沒有確認。又
    被告配偶於107年4月16日死亡，我是隔2天，是我朋友打電
    話跟我說被告的配偶死亡。被告在我面前開立附表編號2之
    支票時，我有看他在辦公桌上開立，但當時沒有看到所載內
    容。我可以確定被告給我的支票是當初我看到那張，因為被
    告開完直接放在信封裡面給我。因當時我跟朋友有約，時間
    很趕，所以沒有當場拿出來確認內容，我回家之後，當天我
    很忙，也沒有拿出來看。我於107年7月10日存入銀行，因為
    這期間被告有說先要還我錢，叫我支票先不要軋進去，被告
    於5、6月都沒有給我回應，我到了7月初我有問銀行，銀行
    經理告訴我票還是要軋進去，不然被告會說他有錢要還你，
    是你不軋進去，所以我就軋進去。我支票存進去後，銀行約
    1、2天後通知我發票人已經死亡。我並不知道支票是被告以
    他配偶名義開的，是銀行告訴我，我才知道。我拿到附表編
    號2之支票後，我回去就放著，且附表編號2之支票與附表編
    號1之支票的印章很像，我到銀行提示的時候，我不會去看
    印章，只會看票面金額，我當時不知道發票人是劉梅貞等語
    （原審卷第133至137頁）。於本院亦供陳：107年4月26日我
    當場看到被告簽發支票，我沒有注意被告以何人名義簽發支
    票，因為被告開完之後就放在信封袋給我，我4月18日就知
    道被告配偶於4月16日過世，當晚我有打電話詢問被告，想
    跟被告確認，我先前也有收過以劉梅貞為發票人的支票，應
    該有2張以上，幾乎都是以被告為發票人，被告以其配偶名
    義開立票據的時候，其配偶劉梅貞都有在現場等語（本院卷
    第192、193頁）。互核告訴人前後之證述及供述，就被告因
    附表編號1之100萬支票於107年4月16日退票後，被告先於10
    7年4月23日匯款清償上開100萬債務之半數50萬元，又於107
    年4月26日在其面前開立附表編號2之支票交付等情節，均證
    述一致。而附表編號1及2之支票上發票人所蓋用之印文，均
    為圓形，且非以正楷書寫，而係以篆體方式刻印，乍看之下
    ，相似而不易立即查覺支票上所蓋印文不同，此有附表編號
    1、2之支票影本在卷（偵卷第9、17頁）可參，是告訴人於1
    07年4月26日收受附表編號2之支票時，縱使有看到附表編號
    2之支票上之發票人印章，亦可能無法立即可看出該印章上
    所刻印之姓名為何；況告訴人於107年4月26日收受附表編號
    2之支票，告訴人確已於同年4月18日知悉被告配偶於107年4
    月16日死亡，此部分均為被告及告訴人所不否認，被告雖偶
    有開立以其配偶為發票人之票據，惟衡諸常情，告訴人長期
    使用票據，應不會同意收受一張以已死亡之人（即被告配偶
    劉梅貞）為發票人之支票。另被告自陳其自102年起即與告
    訴人間有借款關係（原審卷第101頁），告訴人亦指述自103
    年起與被告有資金往來（原審卷第102頁），足認雙方長達4
    年之久，均有資金往來，彼此有長期資金合作關係，雙方具
    有一定之情誼及信賴。告訴人上開證述被告係於107年4月26
    日在被告上址公司辦公室內，當場開立附表編號2之支票交
    付予告訴人，其收受該支票時並不知悉該支票之發票人為被
    告已死亡之配偶等節，應屬真實，堪予採信。
　㈢被告雖以前詞置辯，惟查：
　1.被告於107年4月16日須向告訴人支付附表編號1支票之100萬
    債務，然因存款不足而退票，因告訴人催討，先於107年4月
    23日清償上開100萬元之半數50萬元債務，又因告訴人107年
    4月26日再向被告催討，被告才於當日交付附表編號2之50萬
    元支票予告訴人，是倘若附表編號2之支票係於被告配偶死
    亡前所開立，現實上實難想像被告係如何在其配偶死亡（10
    7年4月16日）前，即可事先預知告訴人將會於107年4月23日
    向其催討上開100萬元之債務，而其會於107年4月23日先行
    清償上開100萬元債務之半數50萬元予告訴人，尚有債務餘
    額50萬元未清償，而事先於其配偶死亡前，即由其配偶授權
    被告開立如附表編號2之支票以償還其於107年4月23日尚未
    清償完畢之債務餘額50萬元，被告及其選任辯護人關於此部
    分所辯，實與常情有違。被告於原審又供陳：附表編號2之
    支票，係由其他金主退回，然被告亦供稱其已經不記得係由
    何金主所退回，惟附表編號2之支票面額高達50萬元，被告
    竟稱不知悉係由何人所退回，此亦顯與常情不符，且被告既
    供陳其與告訴人長期使用的方式都是這樣的，有帳冊可以提
    出，回去會請辯護人幫忙蒐集補陳，然迄於本院審理時仍未
    見被告提出任何帳冊憑證以實其說，則被告所辯顯屬有疑。
    被告係於告訴人前當場簽立附表編號2之支票交付予告訴人
    ，業經本院認定如前，而被告前開所辯均與常情顯不相符，
    又無證據足證附表編號2之支票確係被告於配偶生前所簽發
    ，則前開被告所辯，自難為其有利之認定。
　2.又告訴人係於被告先行還款50萬元後，於107年4月26日電洽
    被告催討上開剩餘之50萬元債務，並於當日至被告上址辦公
    室取得附表編號2之支票，已如前述。足認被告交付附表編
    號2之支票，理應作為清償之用，告訴人實無必要再至被告
    辦公室僅為取得一張證明被告尚積欠其50萬元債務收據之理
    。被告抗辯附表編號2之支票僅做為收據云云，亦難為被告
    有利之認定。而告訴人亦證述被告交付附表編號2支票之目
    的，係因被告尚積欠其50萬元借款，其收受該支票係作為被
    告清償其欠款之用，亦如上述。倘被告確實有告知告訴人附
    表編號2之支票為無效票，衡諸常情，告訴人亦應不會同意
    收受該支票，以免徒增勞費。又告訴人若知悉被告交付之附
    表編號2之支票為無效支票，豈會捨棄由被告為發票之人有
    效本票作為清償或擔保之用，反而取得附表編號2之無效支
    票而僅做為收據之用，此亦顯與常情不合。況被告所開立附
    表編號2之支票，若僅作為收據之用，然告訴人已持有由被
    告為發票人之附表編號1有效支票，即足以作為被告積欠其
    債務之證據，難認告訴人會同意再取得一張明知無效之支票
    ，以作為被告積欠其債務之收據；又被告大可直接開立收據
    即可，何需開立一張票據應記載事項均已完備記載之支票，
    徒增糾紛及其法律責任？是被告抗辯本來要開本票，被告不
    要才拿支票；支票僅做為收據云云，均顯係臨訟卸責之詞。
    被告及其辯護人上揭所辯均與常情不合，並無足採。
　3.再按人之權利能力，終於死亡，其權利義務因死亡而開始繼
    承，由全體繼承人承受，故關於遺產之法律行為，自當由全
    體繼承人為之。被繼承人縱令於生前曾授權他人使用銀行帳
    戶，亦因其死亡而權利主體不存在，其授權關係歸於消滅，
    自不得再以授權人之名義為法律行為。倘以被繼承人名義製
    作文書，當屬無權製作之偽造行為，若足以生損害於公眾或
    他人，即難辭偽造文書罪責（最高法院80年度台上字第4091
    號、100年度台上字第3477號、102年度台上字第4206號判決
    意旨參照）。查被告曾於劉梅貞在場時以劉梅貞為發票人簽
    發支票予告訴人，此為告訴人所不否認（本院卷第193頁）
    ，固堪認被告於其配偶劉梅貞生前確有獲得授權，以劉梅貞
    名義簽發支票使用之情事。惟劉梅貞已於107年4月16日死亡
    ，為被告所明知，被告竟於同年月26日在公司辦公室內，當
    場開立如附表編號2之支票交付予告訴人，依上開說明，縱
    被告有經劉梅貞於生前授權之行為，亦因劉梅貞死亡後，其
    本人已不能為法律行為，授權關係已因權利主體不存在而歸
    於消滅，被告竟仍擅自蓋用已死亡之劉梅貞之印章，以劉梅
    貞為發票人開立如附表編號2所示之支票，仍屬構成未得授
    權之偽造行為，是被告此部分辯詞，亦難為其有利之認定。
　㈣綜上，本件事證明確，被告上開犯行洵堪認定，應予依法論
    科。
二、論罪科刑
　㈠核被告所為，係犯刑法第201條第1項之偽造有價證券罪。被
    告於附表編號2之支票上盜蓋其已經死亡之配偶劉梅貞之印
    章，為偽造有價證券之部分行為，暨其偽造支票後又持以交
    付予告訴人而行使之低度行為，為偽造之高度行為所吸收，
    均不另論罪。
　㈡按犯罪之情狀顯可憫恕，認科以最低度刑仍嫌過重者，得酌
    量減輕其刑，刑法第59條定有明文。次按刑事審判旨在實現
    刑罰權之分配的正義，故法院對有罪被告之科刑，應符合罪
    刑相當之原則，使輕重得宜，罰當其罪，以契合社會之法律
    感情，此所以刑法第57條明定科刑時應審酌一切情狀，尤應
    注意該條所列10款事項以為科刑輕重之標準，並於同法第59
    條賦予法院以裁量權，如認犯罪之情狀可憫恕者，得酌量減
    輕其刑，俾使法院就個案之量刑，能斟酌至當。查被告所犯
    前開之罪，其法定刑為3 年以上10年以下有期徒刑，刑度不
    可謂不重，倘依其情狀處以相當之有期徒刑，即足以懲儆，
    並可達防衛社會之目的者，自非不可依客觀之犯行與主觀之
    惡性二者加以考量其情狀，是否有可憫恕之處，適用刑法第
    59條之規定酌量減輕其刑，期使個案裁判之量刑，俾符合比
    例原則。被告所為固應予非難，惟被告自86年後迄今無任何
    犯罪科刑紀錄，有本院被告前案紀錄表在卷（本院卷第47、
    48頁）可考，堪認被告素行尚可，酌以被告業已於本院109
    年2月4日當庭與告訴人達成和解，被告並願一次給付告訴人
    55萬元，被告並已於同年3月3日將55萬元全數給付予告訴人
    ，有和解筆錄、永豐商業銀行桃園分行傳票及本院公務電話
    紀錄查詢表附卷（本院卷第119、120、177頁、181頁）可稽
    ，而被告所犯偽造有價證券罪之法定本刑為3年以上10年以
    下有期徒刑，就本案被告犯罪原因及其生活環境、背景，依
    其客觀犯行與主觀惡性考量其情狀，因認其犯罪情狀尚可憫
    恕，對被告縱科以法定最低刑度，仍嫌過重，爰依刑法第59
    條規定減輕其刑。
三、原審審理後，認被告犯罪事證明確，援引刑法第201條第1 
    項規定據以論罪科刑，固非無見。惟按刑罰之量定，固屬法
    院自由裁量之職權行使，惟刑事審判之量刑，旨在實現刑罰
    權之分配的正義，故法院對科刑判決之被告量刑，應符合罪
    刑相當原則，使罰當其罪，以契合人民之法律感情。此所以
    刑法第57條明定科刑時應審酌一切情狀，尤應注意該條所列
    各款情形，以為科刑輕重之標準（最高法院95年度台上字第
    1779號判決意旨參照）。再法院對於被告之量刑，亦應受比
    例原則與平等原則等一般法律原則之支配，以期達成客觀上
    之適當性、相當性與必要性之價值要求；又行為人犯後悔悟
    之程度，是否力謀恢復原狀或與被害人（告訴人）達成和解
    ，及其後是否能確實履行和解條件，以彌補被害人（告訴人
    ）之損害，均攸關於法院判決量刑之審酌，且基於「修復式
    司法」理念，國家亦有責權衡被告接受國家刑罰權執行之法
    益與確保被害人（告訴人）損害彌補之法益，務必使二者間
    在法理上力求衡平。被告業已與告訴人達成和解，其量刑基
    準與原審判決時難謂相同，原審就此科刑輕重有關之事項未
    及審酌，顯與本院審酌科刑之情狀有所不同。再被告犯罪之
    情狀尚可憫恕，縱科以法定最輕本刑仍屬過重，已如前述，
    原審未引用刑法第59條規定予以酌減其刑，尚有未洽。是檢
    察官以被告量刑過輕為由提起上訴，為無理由；辯護人以被
    告與告訴人已和解為由，請求從輕量刑為有理由，且原判決
    亦有前開未及審酌之情，即屬無可維持，自應由本院將原判
    決予以撤銷改判。爰以行為人責任為基礎，審酌被告長期以
    使用票據方式，與告訴人間有資金合作關係，對於票據之流
    通、產生之法律問題應知之甚詳，竟仍擅自冒用當時已死亡
    配偶劉梅貞名義，自行簽立製作如附表編號2之支票，作為
    清償先前積欠告訴人之債款，其所為偽造有價證券行為，已
    危害票據流通及金融交易秩序，其犯後仍否認犯行，所為實
    值非難，惟念及尚能與告訴人達成和解並給付和解金額之犯
    後態度，兼衡其碩士智識程度、先前從事土地買賣、目前自
    行經營生意之生活狀況（原審卷第141頁）、犯罪動機、目
    的、手段、情節等一切情狀，量處如主文第二項所示之刑。
    至被告之選任辯護人雖請求為緩刑之宣告云云，惟告訴人於
    本院多次明確表示：不同意給予被告緩刑，告訴人係為了減
    少損失才與被告和解，不得判決緩刑等語，有本院審判筆錄
    及刑事陳述意見狀在卷（本院卷第118、121至125、192頁）
    可稽，堪認告訴人係為減少損失始與被告和解，並未表示原
    諒被告之意，爰不予被告緩刑之諭知，附此敘明。
四、沒收部分：
    按偽造、變造之有價證券，不問屬於犯人與否，沒收之，刑
    法第205條定有明文。查未扣案之如附表編號2之偽造支票1
    張，應依刑法第205條規定宣告沒收之，又該偽造之支票既
    已宣告沒收，支票上偽造之印文1枚，爰不另依刑法第219條
    重複宣告沒收（最高法院63年台上字第2770號判例意旨參照
    ）。　　
據上論斷，應依刑事訴訟法第369條第1項前段、第364條、第299
條第1項前段，刑法第201條第1項、第205條、第59條，刑法施行
法第1條之1第1項、第2項，判決如主文。
本案經檢察官張建偉提起公訴，檢察官吳子新提起上訴，檢察官
劉斐玲到庭執行職務。
中　　華　　民　　國　　109 　年　　4 　　月　　21　　日
                  刑事第十一庭  審判長法　官  楊力進 
                                      法　官  雷淑雯
                                      法　官  許文章 
以上正本證明與原本無異。
如不服本判決，應於收受送達後20日內向本院提出上訴書狀，其
未敘述上訴之理由者並得於提起上訴後20日內向本院補提理由書
（均須按他造當事人之人數附繕本）「切勿逕送上級法院」。
                                      書記官  范家瑜
中　　華　　民　　國　　109 　年　　4 　　月　　21　　日
附錄：本案論罪科刑法條全文
中華民國刑法第201條（有價證券之偽造變造與行使罪）
意圖供行使之用，而偽造、變造公債票、公司股票或其他有價證
券者，處 3 年以上 10 年以下有期徒刑，得併科 3 千元以下罰
金。
行使偽造、變造之公債票、公司股票或其他有價證券，或意圖供
行使之用，而收集或交付於人者，處 1 年以上 7 年以下有期徒
刑，得併科 3 千元以下罰金。

附表：
編號 支票號碼 發票人 票載發票日期 發票金額（新臺幣） 1 GZ0000000 黃天儀 107年4月16日 100萬元 2 FA0000000 劉梅貞 107年5月16日 50萬元